【裁判字號】    95,重家訴更一,1
【裁判日期】    950301
【裁判案由】    給付生活費用
【裁判全文】
臺灣臺北地方法院民事判決         95年度重家訴更一字第1號
    原      告  丙○○
                            號.
    法定代理人  甲○○
    被      告  乙○○
上列當事人間請求給付生活費用事件，經臺灣高等法院於中華民
國95年11月7日以94年度續更（三）字第1號裁定移送本院審理，
本院於中華民國95年2月22日言詞辯論終結，判決如下：
  主  文
被告應自民國九十年五月十四日起至民國九十七年五月二十七日
止，按月於每月五日給付原告新臺幣貳萬叁仟元，如遲誤一期履
行者，其後之期間視為亦已到期。
原告其餘之訴及假執行之聲請均駁回。
訴訟費用由被告負擔三分之二，餘由原告負擔。
  事實及理由
甲、程序方面：
一、按訴狀送達後，原告不得將原訴變更或追加，但請求之基礎
    事實同一或擴張應受判決事項之聲明者，不在此限，民事訴
    訟法第255條第1項第2、3款定有明文。查原告提起本件訴訟
    ，其起訴狀原聲明：（一）被告應給付伊自民國82 年7月1
    日起至88年4月30日止共計新臺幣（下同）5,250,000元之扶
    養費，及自82年7月1日起至清償日止按週年利率5%計算之利
    息，（二）被告並應給付伊自88年5月1日起至○○年○○月○○日
    止共計8,108,329 元之扶養費，及自88年5 月1 日起至清償
    日止按週年利率5%計算之利息。嗣原告於最高法院以94年度
    臺上字第267 號判決發回臺灣高等法院審理時，另再追加被
    告尚應給付伊自78年7 月1 日起至82年6 月30日止共計
    2,964,676 元之扶養費，及自78年7 月1 日起至清償日止按
    週年利率5%計算利息之聲明，此部分經臺灣高等法院認屬本
    件訴訟之一部，以94年度續更（三）字第1 號裁定一併移送
    本院。本院審酌原告嗣後所為之主張雖與原起訴聲明有別，
    但其請求之基礎事實同一及擴張應受判決事項之聲明，揆諸
    首揭規定，原告所為訴之追加，合於法律規定，應予准許。
二、又按不變更訴訟標的，而補充或更正事實上或法律上陳述者
    ，非為訴之變更或追加。民事訴訟法第256條定有明文。本
    件原告之法定代理人甲○○於本院言詞辯論終結後宣示判決
    前，另提出書狀欲將「法定代理人甲○○」更正為「兼法定
    代理人甲○○」，核其所為，權利主體既已更迭，非僅為更
    正或補充，而應為訴之變更或追加。惟此舉既於言詞辯論終
    結後所為，已非屬適法，況本院於95年2月22日審理時一再
    向甲○○闡明此事，並經甲○○陳明「本件案子我只是法定
    代理人。聲明陳述同前。... 我的聲明與高等法院發回來的
    一樣。」且記明於筆錄（參照本院95年2月22日言詞辯論筆
    錄第1頁）。另最高法院94年度臺上字第267號判決所廢棄發
    回臺灣高等法院者，僅針對該案上訴人丙○○即本案原告部
    分而已，至於該案上訴人甲○○即本案原告之法定代理人上
    訴部分則遭駁回，又嗣後經臺灣高等法院94年度續更（三）
    字第1號裁定移送本院者，亦僅針對本案原告丙○○部分而
    已。從而，本院無從審酌本案原告之法定代理人甲○○以自
    己名義所主張者，合先敘明。
三、另按扶養之方法，由當事人協議定之。不能協議時，由親屬
    會議定之。又親屬會議不能召開或召開有困難時，依法應經
    親屬會議處理之事項，由有召集權人聲請法院處理之。親屬
    會議經召開而不為或不能決議時，亦同。民法第1120條、第
    1132條第2項均有明文。查本院依職權調查之結果，本件有
    不能協議及親屬會議確有召開困難之情事，此亦經原告法定
    代理人甲○○及被告乙○○陳述在卷並聲請法院處理（參見
    本院95年2月22日言詞辯論筆錄第2頁），故本院自得就本件
    扶養之方法予以審酌，併此敘明。
乙、實體方面：
一、原告主張：伊為被告之女，尚未成年，不能維持生活且無謀
    生能力，被告對伊負有扶養義務，然被告雖擁有數千萬之定
    期存款、豪宅數棟、亦為○○公司董事長，坐擁高薪，其餘
    三名子女亦住有千餘萬豪宅及○○公司百萬以上股權，生活
    無虞，惟被告卻並未支付伊扶養費，故求為命被告給付伊自
    78年7月1日起至○○年○月○○日成年之前止的扶養費等語，並
    聲明：（一）被告應給付伊78年7月1日起至82年6月30日止
    共計2,964,676元之扶養費及自78年7月1日起至清償日止按
    週年利率5%計算之利息、82年7月1日起至88年4月30日止共
    計5,250,000元之扶養費及自82年7月1日起至清償日止按週
    年利率5%計算之利息、88年5月1日起至○○年○月○○日止共計
    8,108,329 元之扶養費及自88年5 月1 日起至清償日止按
    週年利率5% 計 算之利息。（二）願供擔保，請准宣告假執
    行。
二、被告則以：（一）原告受其母即法定代理人甲○○之影響，
    不願與被告見面，況依目前社會之生活需求，每月之生活費
    應不超過5,000元，且事至如此係由甲○○所造成，自應由
    甲○○負責。（二）又被告非如原告所稱，經濟優渥，反觀
    甲○○自稱有二棟房子向銀行貸款，每月要繳60,000餘元，
    其資產應超過10,000,000餘萬元，顯見甲○○生活較被告優
    裕甚多，其亦應負責等語，茲為抗辯。並聲明：駁回原告之
    訴。
三、得心證之理由：
（一）兩造不爭執之事實
    查原告之法定代理人甲○○與被告於76年10月1日結婚，於
    ○○年○月○○日生育原告，嗣甲○○與被告經臺灣高等法院於
    92年7月29日以91年度續更 (二)字第1號、92年度家訴字第1
    、2號判決准許離婚並酌定對於原告之權利義務的行使或負
    擔由甲○○任之，此經最高法院以94年度臺上字第267號判
    決駁回上訴確定，為兩造所不爭，有戶口名簿、系爭離婚事
    件判決可稽，並經本院依職權調閱系爭離婚事件卷查核無訛
    ，堪信為真。
（二）兩造爭執之論述
 1、被告對原告即未成年子女仍負有扶養義務
    按父母對於未成年之子女，有保護教養之權利義務；對於未
    成年子女之權利義務，除法律另有規定外，由父母共同行使
    或負擔之；直系血親相互間互負扶養義務；負扶養義務有數
    人，而其親等同一時，應各依其經濟能力，分擔義務；扶養
    之程度，應按受扶養權利者之需要，與負扶養義務者之經濟
    能力及身分定之；父母對於未成年子女之扶養義務，不因離
    婚而受影響。民法第1084條第2項、第1089條第1項、第1114
    條第1款、第1115條第3項、第1119條、第1116條之2分別定
    有明文。查本件原告既為被告之未成年子女，其以自己名義
    依上開規定請求被告負擔扶養義務，自為法所准許。
 2、原告基於未成年子女之身分所得請求之扶養費用範圍限於尚
    未滿足者
（1）又父母對於未成年子女之扶養義務，係本於父母子女之身
     分關係而當然發生，由父母共同提供未成年子女生活及成
     長所需，父母對於未成年子女所提供之扶養義務係整體合
     一，倘父母之一方已提供未成年子女完全之扶養，即已就
     子女之扶養費用為全部給付時，應認未成年子女受扶養之
     權利已獲滿足，無從向未支付扶養費用之父母他方請求給
     付。於父母之夫妻關係存續中，父母間已支付之一方如何
     向未支付之他方請求給付，應依父母間所應適用之夫妻財
     產制定其內部之分擔。至父母離婚後，未行使親權之父母
     一方，僅其親權之行使暫時停止，其與未成年子女之身分
     關係，不因離婚而受影響，仍不能免負對於未成年子女之
     扶養義務，父母仍應就其經濟能力及身分，與未成年子女
     之需要，盡其扶養義務。倘與未成年子女共同生活之父母
     之一方已給予未成年子女完全之扶養，子女無從向未支付
     扶養費用之他方父母請求給付扶養費用，此有最高法院92
     年度臺上字第2184號判決可資參照。
（2）經查，本件原告雖得主張被告對伊負有扶養義務，然本於
     未成年子女之身分所得請求者，僅為尚未滿足即未到期之
     部分，已到期之部分因該未成年子女已獲滿足而無從請求
     。核原告請求被告應給付伊自78年7月1日起至○○年○月○○日
     成年前之扶養費等語，其中自78年7月1日起至本件起訴前1
     日即90年5月13日止之部分，因原告均與其母甲○○共同生
     活，並由甲○○提供充足之扶養，則原告於此期間所受扶
     養之權利既已自甲○○處獲得滿足，其復未證明所受扶養
     有不足之情形，依前開說明，此期間所生之扶養費用，甲○○既已支付，原告即不得再對被告請求而受重複之扶養
     ，是原告此部分之請求，即無理由，惟該部分倘由父母之
     一方支付全部扶養費後，自得另依不當得利或無因管理之
     法律關係請求分擔，此有司法院第25期司法業務研究會研
     討結論可資參照（見該次民事法律專題研究 (十二)第208
     －210頁）。
（3）準此，原告於90年5月14日請求被告給付未成年子女扶養費
     之範圍應僅限於起訴後即將來發生之扶養費，至於90年5月
     13 日以前已支付子女全部扶養費之部分，依上開說明，應
     由原告之法定代理人甲○○另依不當得利或無因管理之法
     律關係請求被告給付其代墊費用。
 3、扶養費用額度之審酌
     從而，本院審酌卷附台北市家庭收支概況調查報告，並參
     酌乙○○原任○○公司董事長，原於其名下不動產非少，
     有不動產登記謄本在卷可參（見臺灣高等法院91年度續更
     （二）字第1號卷（一）第137至148頁），雖目前其名下不
     動產已陸續移轉他人，然仍難謂以其所擁有之技能及信用
     資源，有生活困難之情形，且其亦自承老大已婚，老二當
     兵，現供給其老三每月10,000多至20,000元等語（臺灣高
     等法院92年度家訴字第1號卷第21頁），顯見其非無資力，
     及丙○○亦受其母甲○○栽培，學習多項才藝，甲○○亦
     非無資力等情，認至丙○○於○○年○月○○日成年前止，乙○○所應負擔扶養丙○○之責任部分，應按月給付丙○○
     23,000元之扶養費為適當，丙○○請求乙○○給付其每月
     高達100,000元之費用及乙○○辯稱每月僅須給付5,000元
     ，均不足採。
四、綜上所述，原告依民法上未成年子女扶養費請求之規定主張
    被告應自90 年5月14日起至○○年○月○○日止，按月於每月5日
    給付原告23,000元之部分為有理由，本院並參酌非訟事件法
    第127條第2項：「扶養費之給付，法院得依聲請或依職權，
    命為一次給付或分期給付。分期給付遲誤一期履行者，其後
    之期間視為亦已到期」之規定，唯恐日後被告有拒絕或遲延
    給付扶養之情形，爰依職權命被告就按月分期給付原告之扶
    養費，如有遲誤一期履行者，其後期間之給付視為全部到期
    。又原告逾前開准許部分之請求，洵屬無據，應予駁回。
五、本件為判決基礎之事證已臻明確，兩造其餘攻擊、防禦方法
    及所提證據，或聲請調查之證據，經本院審酌後，認為均不
    影響本院前揭審認結論，爰不逐一論駁，併此敘明。
六、訴訟費用負擔之依據：民事訴訟法第79條。
中    華    民    國     95    年     3    月    1    日
                               家事法庭法  官  彭南元
以上為正本係照原本作成。
如對本判決上訴，須於判決送達後 20 日之不變期間內，向本院
提出上訴狀。                 ]
中    華    民    國     95    年     3    月    1    日
                                       書記官  陳盛吉


司法院資訊處製作；財團法人民間司法改革基金會備份。
